【裁判字號】    96,上更(二),336
【裁判日期】    970325
【裁判案由】    毒品危害防制條例
【裁判全文】
臺灣高等法院臺中分院刑事判決     96年度上更(二)字第336號
上  訴  人
即  被  告  乙○○
                    （現另案於臺灣臺中監獄執行中）
選任辯護人  陳鴻謀  律師
上列上訴人因毒品危害防制條例案件，不服臺灣臺中地方法院94
年度訴字第3493號中華民國95年2月10日第1審判決（起訴案號：
臺灣臺中地方法院檢察署94年度毒偵字第14579號），提起上訴
，本院判決後，經最高法院發回審理，本院更為判決如下：
    主    文
原判決關於乙○○販賣第一級毒品及所定應執行刑部分均撤銷。
乙○○連續販賣第一級毒品，累犯，處有期徒刑捌年。附表編號
1所示之第一級毒品海洛因，均沒收銷燬之；附表編號2至5所示
之物品，均沒收。附表編號6所示之販賣毒品所得之金錢，沒收
之，如全部或一部不能沒收時，以其財產抵償之；附表編號7所
示之販賣毒品所得之手機，應沒收之，如全部或一部不能沒收時
，追徵其價額或以其財產抵償之。
    犯罪事實
一、乙○○曾於民國（下同）91年間因犯施用第一級毒品罪及第
    二級毒品罪案件，經原審法院以91年度訴字第1699號判決各
    判處有期徒刑1年2月及有期徒刑7月，定應執行刑為有期徒
    刑1年6月確定，入監執行，於93年11月6日縮刑期滿執行完
    畢，詎猶不知悔改，明知海洛因為毒品危害防制條例第2條
    第2項第1款所定之第1級毒品，竟基於販賣第一級毒品以營
    利之概括犯意，持用駱淑清所有門號0000000000號行動電話
    作為販賣毒品之聯絡工具，而自94年3月間某日起，至94年4
    月2日中午12時許，在臺中縣霧峰鄉○○路之「雅虎」電子
    遊戲場，以每包重約0.5公克之第一級毒品海洛因新臺幣（
    下同）1千元之價格，連續5次販賣予吳宥臻，前4次每次得
    款1,000元，合計共4,000元，第5次則由吳宥臻以所有之Pan
    asonic廠牌手機1支（配用門號0000000000號之SIM晶片卡)
    作價1,000元交付予乙○○，以抵償價金。嗣因吳宥臻為警
    查獲施用毒品案件，而於94年4月2日下午6時27分至6時57分
    許在臺中縣警察局霧峰分局刑事組受詢問時供述其施用之毒
    品來源及交易處所後，再經警方於同日晚上11時55分許前往
    吳宥臻所指述之交易地點即臺中縣霧峰鄉○○路之「雅虎」
    電子遊戲場附近查察，果真發現乙○○偕同胡岦宏駕乘牌照
    號碼S2-7300號自用小客車出現該電子遊戲場附近之臺中縣
    霧峰鄉○○路與林森路口處，乃當場查獲，並在該自用小客
    車扣得乙○○所有，以小皮包裝置，供販賣用之海洛因12包
    （合計淨重13.30公克，空包裝重3.78公克，純度百分之13.
    56，純質淨重1.80公克）及該小皮包，暨乙○○所有，用以
    分裝海洛因以販賣之空夾鏈袋2包、藥鏟1支。
二、案經臺中縣警察局霧峰分局報請臺灣臺中地方法院檢察署檢
    察官偵查起訴。
    理    由
一、證據能力說明：(一)按被告以外之人於偵查中向檢察官所為陳
    述，除顯有不可信之情況者外，得為證據，刑事訴訟法第15
    9條之1第2項定有明文。蓋因檢察官代表國家偵查犯罪，依
    法得訊問被告、證人及鑑定人，且對被告有利、不利之情形
    均須注意，況徵諸實務運作，檢察官實施刑事偵查程序，亦
    能恪遵法定程序之要求，不致有違法取證情事且可信度極高
    ，是被告以外之人前於偵查中已具結而為證述，除反對該項
    供述得具有證據能力之一方，已釋明「顯有不可信之情況」
    之理由外，不宜以該證人未能於審判中接受他造之反對詰問
    為由，即遽指該證人於偵查中之陳述不具證據能力，方符前
    揭法條之立法意旨。是證人吳宥臻於檢察官偵查中具結所為
    證述（分見臺灣彰化地方法院檢察署94年度毒偵字第2131號
    偵查卷宗第68~69頁、第106~108頁），並查無任何不法取供
    之情形，或其他在客觀上具「顯有不可信」之情況，自具有
    證據能力。(二)次按被告以外之人（包括證人、鑑定人、告訴
    人、被害人及共同被告等）於檢察事務官、司法警察官或司
    法警察調查中所為之陳述，與審判中不符時，其先前之陳述
    具有較可信之特別情況，且為證明犯罪事實存否所必要者，
    得為證據，刑事訴訟法第159條之2定有明文。所謂「前後陳
    述不符」之要件，應就前後階段之陳述進行整體判斷，以決
    定其間是否具有實質性差異，惟無須針對全部陳述作比較，
    陳述之一部分有不符，亦屬之。而所謂「具有較可信之特別
    情況」之情形，亦應就前後陳述時之各種外部情況進行比較
    ，以資決定何者外部情況具有可信性。若陳述係在特別可信
    之情況下所為，則虛偽陳述之危險性即不高，雖係審判外陳
    述，或未經被告為反對詰問、對質，仍得承認其有證據能力
    。所稱「外部情況」之認定，例示如下：(1)時間之間隔：陳
    述人先前陳述是在記憶猶新的情況下直接作成，一般與事實
    較相近，事後即可能因記憶減弱或變化，致有不清晰或陳述
    不符之現象發生。(2)有意識的迴避：由於先前陳述時被告未
    在場，是陳述人直接面對詢問警員所為陳述較為坦然；事後
    可能因陳述人對被告有所顧忌或同情，因而在被告面前較不
    願陳述不利被告之事實。(3)受外力干擾：陳述人單獨面對檢
    察事務官或司法警察（官）所為之陳述，程度上較少會受到
    來自被告方面強暴、脅迫、詐欺、利誘或收買等外力之影響
    ，其陳述較趨於真實。若被告在庭或有其他成員參與旁聽時
    ，陳述人可能會本能的作出迴避對被告不利之證述，或因不
    想生事招惹麻煩乃虛構事實或進而否認以前之供述而為陳述
    。(4)事後串謀：證人對警察描述其所親身經歷之情形，因較
    無時間或動機去編造事實，客觀上亦較難認與被告間有勾串
    情事，其陳述具有較可信性。但事後因特殊關係，雙方可能
    因串謀、請託而統一口徑；或事後情況變化，兩者從原先敵
    對關係變成現在友好關係，抑或業已由中取得利益等情形，
    其陳述即易偏離事實而較不可信。(5)警詢或檢察事務官偵查
    時，有無辯護人、代理人或親友在場：如有上開親誼之人在
    場，自可期待證人為自由從容之陳述，其證言之可信度自較
    高。(6)警詢或檢察事務官所作之偵查筆錄記載是否完整：如
    上開筆錄對於犯罪之構成要件、犯罪態樣、加重減輕事由或
    起訴合法要件等事實或情況，均翔實記載完整，自可推定證
    人之陳述，與事實較為相近，而可信為真實。法院應斟酌上
    列因素綜合判斷，亦應細究陳述人之問答態度、表情與舉動
    之變化，此一要件係屬訴訟法事實之證明，以自由證明為已
    足，且應由主張此項證據之人證明。惟此僅係確定上開陳述
    有無證據能力而已，至該證據具有證據能力後，其證據力之
    強弱問題（指證明力），仍待法院綜合全辯論意旨及調查證
    據所得，依法認定之。稽之證人吳宥臻於94年4月2日警詢時
    證述：有向上訴人即被告乙○○ (下稱被告)購買第一級毒
    品海洛因等情 (見上揭第2131號偵查卷第40~41頁)，而於法
    院審理時則改稱：伊係向蔣游麗花買的，沒有向被告買云云
    (見原審卷第96頁、本院上更(一)卷第96頁)，二者之證述顯不
    相符合。經審酌上開證人吳宥臻於警詢後，業據其簽名確認
    筆錄記載內容無訛，其後，續由檢察官命以證人具結後，其
    證述內容亦與其在警詢時之陳述相同，並陳明其於警詢中所
    述均屬實在，再參以證人吳宥臻於警詢時已明確指述其向被
    告購買毒品時，雙方聯絡及交易之細節，難認係虛構之詞。
    再徵之證人吳宥臻係在警方查獲被告之前，即證稱：被告係
    在臺中縣霧峰鄉○○路之「雅虎」電子遊戲場交易毒品及被
    告使用之行動電話號碼等節，嗣果經而警方在證人吳宥臻所
    指之交易地點查獲被告持有多量之海洛因及分裝袋，益證證
    人吳宥臻於警詢時之陳述，具憑信性，復查無員警違法取供
    之情事，足認證人吳宥臻於警詢時之陳述，係出自由意志所
    為。又衡之證人經警方甫查獲，即進行詢問，當時並無被告
    在場之心理壓力，未及顧慮向警方據實陳述之後果，較無刻
    意虛偽陳述或迴護推卸之可能，顯見在客觀上具有較可信之
    特別情況，且證人吳宥臻係親歷目睹被告販賣毒品之人，其
    陳述係證明具有極度封閉、隱密性之販賣毒品犯罪事實存否
    所必要，是以證人吳宥臻警詢時之陳述，自具證據能力。(三)
    至於證人胡岦宏於警詢時之陳述，並查無符合刑事訴訟法第
    159條之1至之4等前4條之情形，當事人於法院審理時均表示
    不爭執其證據能力，本院審酌證人胡岦宏於警詢時就有關被
    告犯罪事實之陳述，核無違法取證之情形，認為以之作為本
    案之證據亦屬適當，自具有證據能力。
二、訊據上訴人即被告乙○○ (下稱被告)矢口否認有何販賣第
    一級毒品海洛因予吳宥臻之犯行，辯稱：因伊前任女朋友曾
    旻專常和吳宥臻相處，而伊與曾旻專育有小孩，曾旻專無行
    動電話，而曾在94年2、3月時，就索取生活費乙事，借用吳
    宥臻之行動電話與伊聯絡，曾旻專係撥打伊使用之門號0000
    000000及0000000000號行動電話聯絡的。但因伊當時之新結
    交女友駱淑清有時接電話時會不高興，並和曾旻專起口角，
    所以就將該門號行動電話停掉，何以證人吳宥臻在警詢及偵
    查中指述向伊購買海洛因，伊並不清楚云云。經查：(一)證人
    吳宥臻於94年4月2日警詢時證稱：伊施用之海洛因係向被告
    購買，被告聯各之手機門號為0000000000號，而伊使用之手
    機門號為0000 000000號，其最近1次係於94年4月2日中午12
    時，在臺中縣霧峰鄉○○路「雅虎」電子遊戲場外，以1支
    Panasonic廠牌手機作為代價向被告拿取約0.5公克海洛因，
    前後共買5~6次，係因朋友介紹而認識被告約3個月了。被告
    (乙○○)之特徵為短髮、戴眼鏡，約170幾公分等語 (見上
    揭第2131號偵查卷第41頁)；而於94年7月14日檢察官偵訊時
    亦結證陳稱：伊在警詢時陳稱共向被告購買5、6次，警方在
    伊住處查獲之海洛因係在94年4月2日在霧峰鄉雅虎電子遊戲
    場用手機換0.5公克，市價約1,000元，被告販賣海洛因都是
    每小包0.5公克，售價1, 000元，伊打電話給被告，都是使
    用門號0000000000手機，伊被警查獲當天是用伊手機換毒品
    的，被告未曾送毒品予伊施用，都用買的等語 (見上揭第
    2131號偵查卷第106~107頁)。參之證人吳宥臻於警詢時及偵
    詢中證稱：伊係以門號0000 000000號行動電話撥打被告持
    用之門號0000000000號行動電話聯繫購買毒品等語，而被告
    亦供承其確使用該門號000000 0000號行動電話之情事在卷
    。揆之證人吳宥臻當時持用之門號0000000000號行動電話與
    被告持用之門號0000000000號電話，分別於94年3月20日、
    同月23日、同月24日、同月25日及同月28日聯繫頻仍之情事
    ，有該二門號行動電話之雙向通聯紀錄附卷可稽（見上揭偵
    查卷第00000000號偵查卷宗第28 ~29頁），堪認證人吳宥臻
    所證：伊係以00000 00000號電話與被告使用之0000000000
    號電話聯絡以購買毒品乙節，非屬虛構。再徵之證人吳宥臻
    係於94年4月2日下午18時27分因涉犯施用毒品罪案件，接受
    台中縣警察局霧峰分局刑事組調查時，指稱伊係在「雅虎」
    電子遊戲場外與被告交易第一級毒品等情，而警方係在完成
    證人吳宥臻詢問筆錄後，始於當日晚間23時55分再前往上開
    電子遊戲場附近查獲乙○○偕同胡岦宏駕乘牌照號碼S2-730
    0號自用小客車在該電子場附近之臺中縣霧峰鄉○○路與林
    森路口處，並自該自用小客車扣得海洛因12包、空夾鏈夾2
    包、藥鏟1支及裝置上開物品之小皮包1個等情，有卷附證人
    吳宥臻、胡岦宏及被告之警詢筆錄（見上揭偵查卷第2131號
    偵查卷宗第38頁、第41頁及上揭偵查卷2142號偵查卷宗第
    15~16頁、第25~26頁），暨警製搜索扣押筆錄在卷可稽（見
    上揭偵查卷第2142號偵查卷宗第34~38頁）。核之證人吳宥
    臻係指述被告有在該電子遊戲場處販賣第一級毒品等情在先
    ，其後，始經警方前往該處所查緝，顯見證人吳宥臻於原審
    審理時改稱：是警察要我這樣講，伊於警詢時所述不實云云
    ，顯屬無稽，不能採取。復參酌證人胡岦宏於94年4月3日警
    詢時所述：伊於當日13時許去臺中縣霧峰鄉○○路與錦洲路
    口 (雅虎遊戲場)載被告去訪友人，而於當日15時載被告返
    回霧峰中正路與錦洲路口 (雅虎遊戲場)，再離開後，又於
    當日19時30分返回霧峰中正路與錦洲路口 (雅虎遊戲場)等
    語（見上揭偵查卷第213 1號偵查卷宗第31頁），顯認被告
    在當日下午13時之前，確身處於雅虎電子遊戲場，迄於13時
    許始由證人胡岦宏始駕車前往接送無訛，足見證人吳宥臻於
    警詢時證述：其於案發當日中午12時在雅虎電子遊戲場與被
    告交易毒品乙節，與事證情況相吻合。至於證人吳宥臻於查
    獲當天以手機與被告交易毒品之時間，證人吳宥臻雖於94年
    4月2日警詢時稱：「12時許」（見上揭偵查卷第2131號偵查
    卷宗第41頁），而於94年7月14日偵訊時則稱：係「當日下
    午2時許」（見上揭偵查卷第2131號偵查卷宗第107頁），前
    後所述固互有出入，然稽之證人吳宥臻於警詢時已陳稱：伊
    最近施用海洛因之時間為今日 (指94年4月2日)中午13時許
    等情在卷（見上揭偵查卷第2131號偵查卷宗第40頁），衡理
    證人吳宥臻應於查獲當日向被告交易獲取毒品後，始有毒品
    可以施用，且案發伊始記憶鮮明，並無混淆之虞，而其後於
    偵查中所述之時間，當係因距案發時已歷3月餘，印象趨於
    模糊所致，自應以其在警詢時供述之時間為可採。(二)雖證人
    吳宥臻於95年1月20日原審審理時及於96年6月26日本院前審
    審理時均改稱：伊係向蔣游麗花買的，沒有向被告買云云 (
    見原審卷第96~97頁、本院上更(一)卷第97頁反面)。且據證人
    蔣游麗花於96年6月26日本院前審審理時亦證稱：證人吳宥
    臻確有向伊購買海洛因之情事云云在卷 (見本院上更(一)卷第
    96頁反面至第97頁正面)。然稽之證人吳宥臻於94年7月14日
    偵訊時亦證稱：「（為警查獲前，你海洛因來源為何？)向
    乙○○及其他人買的」等語明確在卷（見上揭偵查卷第2131
    號偵查卷宗第107頁），顯見證人吳宥臻取得毒品之管道，
    除購自被告之外，尚有另向其他人購買之情形，縱使證人吳
    宥臻確有另向證人蔣游麗花購買毒品海洛因之情事，仍不影
    響其於警詢時及偵訊中所述向被告購買毒品乙節之真實性。
    (三)證人吳宥臻所指用以抵價1,000元，向被告購買毒品之手
    機，雖經警搜索扣押無著，然稽之證人吳宥臻於警詢時及偵
    查中已就其如何以手機換取海洛因等情節證述明確在卷。參
    之卷附上揭通聯紀錄所示，證人吳宥臻在94年3月28日以前
    確有使用該門號手機與被告通話，而其後即未再使用等情。
    又徵之證人吳宥臻於原審審理時證稱：該手機係使用易付卡
    (見原審卷105頁)乙節，亦核與卷附遠傳電信股份有限公司
    檢附之門號0000 000000號行動電話基本資料 (見原審卷第
    74 頁)相符。況以手機抵償購毒之價金，其情節特殊，若非
    確有其事，證人吳宥臻尤無設詞虛構之必要。是以證人吳宥
    臻此部分之證述，亦足以採取。(四)經警於94年4月2日晚上11
    時55分許前在臺中縣霧峰鄉○○路與林森路口處，當場自乙
    ○○與胡岦宏駕乘牌照號碼S2-730 0號自用小客車內查扣被
    告所有之塑膠袋包裝之海洛因12包（合計淨重13.3 0公克，
    空包裝重3.78公克，純度百分之13.56，純質淨重1.80公克
    ）、空夾鏈袋2包及藥鏟1支，暨裝置上開物品之小皮包1個
    等情，已據被告供承無訛（見上揭偵查卷第2142號偵查卷宗
    第32頁、第54頁），復有上開物品扣案可證，及卷附臺中縣
    警察局霧峰分局搜索扣押筆錄及扣押物品清單可稽（見上揭
    偵查卷第2131號偵查卷宗第45~50頁）。而上開扣案之海洛
    因12包，亦經法務部調查局鑑驗屬實，有卷附法務部調查局
    94年5月30日調科壹字第120015855號鑑定通知書可按 (見上
    揭第2131號偵查卷第91頁)。雖被告辯稱：持有毒品係供施
    用，非為販賣云云，然揆之被告為警查扣之上開第一級毒品
    之數量，已難認係一般施用者之持有量，再依警製扣押物品
    目錄表所載，該毒品亦已按重量不同而分裝，並有備置供分
    裝用之夾鏈袋，又參之被告持有之手機內，復存有自稱文心
    者發簡訊予被告稱：「朋友要『甜的』一半，『小的』還有
    嗎？(見上揭第2131號偵查卷第25頁、第53~54頁)，其用語
    亦與一般毒品買賣慣用之暗語相符，堪認被告持有上開海洛
    因係供販賣之用，要屬無疑。綜上事證情況，足認證人吳宥
    臻於警詢時及偵查中，證述其向被告購買第一級毒品海洛因
    等節，信實可採。(五)證人吳宥臻前於警詢時及偵訊中雖係證
    稱共向被告購買海洛因5~6次，每次購買之金額不定，被告
    每包都賣1千元，最後1次係以Panaso nic廠牌手機1支（門
    號0000000000號)抵充1,000元支付毒品價金等語，而因被告
    否認犯罪及證人吳宥臻於法院審理已不願據作證，無從查考
    證人吳宥臻購買之總次數究為5次或6次？及各該次實際購買
    之包數及總金額為若干，然此部分事實之不明，並不影響被
    告販賣第一級毒品予證人吳宥臻之事實認定。是以此部分事
    實，自應依「證據有疑，利於被告之認定」之證據法則，並
    參酌證人證人吳宥臻曾陳稱：其有向被告購買海洛因1,000
    元及被告每包海洛因販賣1,000元等情，認定被告於上開期
    間，先後5次販賣海洛因予吳宥臻，其中4次收取現金各1,00
    0元，共得款4,000元，而最後1次之販毒所得，則為Panason
    ic廠牌（門號0000000000號)之手機1支。又被告販毒所得之
    上開手機雖未經扣案，無從鑑定當時雙方交易毒品時之實際
    價值，但參之證人吳宥臻已於警詢時及偵查中指稱：以該手
    機換取海洛因0.5公克，價值1,000元在卷，而於原審審理時
    已證稱：該手機係伊跟當舖買的云云 (見原審卷第105頁)，
    自應認定被告收取該手機時之價值為1,000元。又證人吳宥
    臻於最後一次持手機向被告交易海洛因時0，因無證據可認
    其先以電話與被告聯繫，衡之證人吳宥臻與被告間均係在上
    揭電子遊戲場所進行毒品交易，自應認定證人吳宥臻於該次
    係親至該電子場所與被告當面接洽毒品交易。(六)被告雖辯稱
    ：其使用0000 000000號行動電話與門號0000000000號行動
    電話聯繫，係由於伊前女友曾旻專曾向吳宥臻借用行動電話
    跟伊聯絡，洽取生活費之事，伊當時之新女友駱淑青有接過
    曾旻專用吳宥臻行動電話打給伊之電話云云（見原審卷第10
    9頁、第110頁）。且證人駱淑清於原審審理中證稱：伊與被
    告自91年認識就開始交往，成為男女朋友就住在一起，二人
    除了入監執行或戒治時間以外，都住一起，伊入監執行時，
    被告才跟曾旻專在一起，伊出獄之後又和被告在一起，94
    年2、3月間，曾旻專經常打電話找被告，是被告跟曾旻專小
    孩的事情，小孩生病要生活費等語（見原審卷第123頁、第
    124頁）；而證人曾旻專於95年10月25日本院前審審理時亦
    證稱：與被告是男女朋友關係，於90年交往，當年分手，於
    91年11月27日生下1男。去年過年即94年2月份，曾以家裡電
    話或行動電話打給被告之行動電話要扶養費。有借過吳宥臻
    行動電話打給被告，是為拿錢；於94年3月份，曾向吳宥臻
    借過2、3次行動電話打給被告。被告於94年3月份沒有打給
    伊。被告之行動電話號碼末3碼為499等語（見本院上訴審卷
    第118~119頁），然本案依上開事證情況，已足認被告確有
    販賣第一級毒品海洛因予吳宥臻之事實，縱使曾旻專先前確
    偶有借用吳宥臻上揭手機與被告聯繫之情事，亦不能憑為被
    告有利之認定。
三、次查：無論施用或販賣毒品犯行，皆為政府嚴加查緝，販賣
    毒品罪又屬重刑罪，設若無利可圖，衡情一般人當無以販入
    之價格轉讓，而甘冒被查獲移送法辦之危險。且海洛因可任
    意分裝或增減其份量、純度，而每次買賣之價量，亦隨時隨
    雙方關係之深淺、當時之資力、需求程度及對行情之認知等
    因素，機動調整。因之被告欲賺取之利得，除經被告坦承明
    確外，委難得悉其具體事證。職是之故，縱未能查悉被告販
    賣毒品圖得之利益，但除別有事證，足認係按同一價格轉讓
    ，確未牟利外，尚難遽認其非法販賣毒品之事證有所不足；
    否則，同為販賣毒品者，坦承示悔者難辭重刑，飾詞否認者
    反能僥倖逃脫法律制裁，顯失認事用法之平允。綜合上開事
    證情況，足認被告等販入毒品之初，其主觀上即起意販賣以
    營利，且事後果真為出售甚明。
四、綜上所述，被告販賣第一級毒品海洛因予吳宥臻之犯行，事
    證明確，足以認定，自應依法論科。
五、查本案被告行為後，刑法業於94年2月2日經總統令修正公布
    ，並自95年7月1日施行，本案應適用之相關法律已有變更，
    茲就本案所涉及之有關事項，比較新舊法之適用，說明如次
    ：(一)刑法第2條第1項所謂行為後法律有變更者，包括構成要
    件之變更而有擴張或限縮，或法定刑度之變更。行為後法律
    有無變更，端視所適用處罰之成罪或科刑條件之實質內容，
    修正前後法律所定要件有無不同而斷。新舊法條文之內容有
    所修正，除其修正係無關乎要件內容之不同或處罰之輕重，
    而僅為文字、文義之修正或原有實務見解、法理之明文化，
    或僅條次之移列等無關有利或不利於行為人，非屬該條所指
    之法律有變更者，參照最高法院95年11月7日95年度第21次
    刑事庭會議決議見解，可毋庸依該規定為新舊法之比較，而
    應依一般法律適用原則，適用裁判時法外，即應適用刑法第
    2條第1項之規定，為「從舊從輕」之比較。而比較時，應就
    罪刑有關之事項，如共犯、未遂犯、想像競合犯、牽連犯、
    連續犯、結合犯，以及累犯加重、自首減輕及其他法定加減
    原因（如身分加減）與加減例等一切情形，綜合全部罪刑之
    結果而為比較，予以整體適用（最高法院95年5月23日95年
    度第8次刑事庭會議決議參照）。又因各該規定皆涉及犯罪
    之態樣、階段、罪數、法定刑得或應否加、減暨加減之幅度
    ，影響及法定刑或處斷刑之範圍，各該罪刑規定須經綜合考
    量整體適用後，方能據以限定法定刑或處斷刑之範圍，於該
    範圍內為一定刑之宣告。是宣告刑雖屬單一之結論，實係經
    綜合考量整體適用各相關罪刑規定之所得。宣告刑所據以決
    定之各相關罪刑規定，具有適用上之「依附及相互關聯」之
    特性，自須同其新舊法之適用。而「法律有變更」為因，再
    經適用準據法相互比較新舊法之規定，始有「對被告有利或
    不利」之結果，兩者互為因果，是以第47條累犯之要件，亦
    有擴張及限縮；新舊法就累犯之要件，既因此而有變動，自
    屬行為後法律有變更，而非僅屬文字修正，應有新舊法比較
    適用之問題，且應依綜合比較結果，整體適用較有於被告之
    規定，不得就其中部分事項，割裂適用 (最高法院96年度台
    上字第5480號、96年度台上字第5224號、96年度台上字第
    3773號、96年度台上字第930號判決意旨參照)。(二)被告行為
    時，關於死刑之減輕規定，修正前刑法第64條第2項係規定
    「死刑減輕者，為無期徒刑，或為15年以下12年以上有期徒
    刑。」，修正後刑法第64條第2項則規定「死刑減輕者，為
    無期徒刑。」；又關於無期徒刑之減輕規定，修正前刑法第
    65條第2項係規定「無期徒刑減輕者，為7年以上有期徒刑。
    」，修正後刑法第65條第2項則規定「無期徒刑減輕者，為
    20年以下15年以上有期徒刑。」，比較新舊法適用結果，自
    以適用修正前刑法第64條第2項、第65條第2項之減刑規定對
    被告較有利。(三)罰金刑之加重，依修正後刑法第67條規定，
    其最高度及最低度同加重之，較修正前刑法第68條所定，僅
    加重其最高度，為不利於被告等。而罰金刑之減輕，依修正
    後刑法第67條規定，其最高度及最低度同減輕之，較修正前
    刑法第68條所定，僅減輕其最高度，為有利於被告等。(四)刑
    法第56條連續犯之規定業經刪除，連續犯之規定經刪除後，
    數行為將論以數罪，併合處罰，並非較有利於被告，是依修
    正後刑法第2條第1項規定，比較新舊法結果，仍應適用被告
    等行為時之法律即舊法論以連續犯。(五)法定刑中罰金刑部分
    ：刑法第33條第5款業經修正公布，修正後刑法第33條第5款
    規定「罰金：新臺幣一千元以上，以百元計算之」，與修正
    前刑法第33條第5款規定「罰金：（銀元）一元以上」不同
    。比較新舊法結果，以舊法即行為時法較有利於被告等，故
    依刑法第2條第1項前段規定，本案關於販賣第一級毒品罪之
    法定刑罰金部分，自應適用行為時之法律即修正前刑法第33
    條第5款規定決定其罰金部分之法定刑。(六)修正後刑法第47
    條第1項規定：「受徒刑之執行完畢，或一部之執行而赦免
    後，五年以內故意再犯有期徒刑以上之罪者，為累犯，加重
    本刑至二分之一。」，修正後刑法第49條規定「累犯之規定
    ，於前所犯罪在外國法院受裁判者，不適用之。」，與修正
    前刑法第47條規定「受有期徒刑之執行完畢，或受無期徒刑
    或有期徒刑一部之執行而赦免後，五年以內再犯有期徒刑以
    上之罪者，為累犯，加重本刑至二分之一。」，修正前刑法
    第49條規定「累犯之規定，於前所犯罪依軍法或於外國法院
    受裁判者，不適用之。」不同。且修正後刑法關於累犯之規
    定，其5年以內再犯之罪以故意犯為限，始構成累犯，惟如
    前案係依軍法審判者，亦應論以累犯。修正前刑法關於累犯
    之規定，其5年以內再犯之罪，以有期徒刑以上之罪（不分
    故意犯或過失犯），均應論以累犯，惟如前案係依軍法審判
    者，則不應論以累犯。本案被告行為後，原刑法第47條累犯
    之規定，雖經修正，但無論適用修正前、後關於累犯之規定
    ，對被告並無有利或不利之情形。(七)經參照前揭最高法院判
    決及決議意旨，依修正後刑法第2條第1項前段、後段規定之
    「從舊、從輕」原則，綜其全部罪刑之比較，自應一體適用
    被告行為時之法律，即修正前刑法之相關規定予以論處，對
    被告等較為有利。
六、按海洛因屬於毒品危害防制條例第2條第2項第1款所規定之
    第一級毒品。核被告所為，係犯毒品危害防制條例第4條第1
    項之販賣第一級毒品罪。被告為販賣第一級毒品之際，而持
    有該毒品之低度行為，應為販賣之高度行為所吸收，不另論
    罪。被告先後多次販賣第一級毒品之犯行，時間緊接，觸犯
    構成要件相同之罪名，顯係基於概括犯意反覆為之，為連續
    犯，應依修正前刑法第56條之規定以一罪論，除法定刑為死
    刑、無期徒刑部分，依法不得加重外，並依法加重其刑。本
    案原審公訴人於起訴書雖載稱：被告先後6次販賣第一級毒
    品予吳宥臻云云，但因證人吳宥臻係稱向被告購買5~6次，
    亦未區辨此5~6次是否連同以手機交易之該次計算在內，自
    應依罪疑惟輕之原則，認定其總交易之次數為5次，則逾5次
    之部分，因公訴人認與本院認定罪證成立之事實，具有裁判
    上一罪關係，爰不另為無罪之諭知。又查被告前於91年間因
    犯施用第一級毒品罪及第二級毒品罪案件，經原審法院以91
    年度訴字第1699號判決各判處有期徒刑1年2月及有期徒刑7
    月，定應執行刑為有期徒刑1年6月確定，入監執行，於93
    年11月6日縮刑期滿執行完畢之事實，有臺灣高等法院被告
    全國前案紀錄表在卷可憑，其於有期徒刑執行完畢後5年內
    故意再犯本案有期徒刑以上之刑之罪，為累犯，除所犯各罪
    之法定刑為死刑、無期徒刑部分，依法不得加重者外，均依
    法遞加重其刑。復按販賣第一級毒品罪之法定刑為「死刑或
    無期徒刑；處無期徒刑者，得併科新台幣一千萬元以下罰金
    」，然同為販賣第一級毒品者，其原因動機不一，犯罪情節
    未必盡同，所造成危害社會之程度自屬有異，法律科處此類
    犯罪，所規定之法定最低本刑卻同為「無期徒刑，得併科新
    台幣一千萬元以下罰金」，顯有違「罰當其罪」之原則。職
    是之故，若審酌個案情狀，認為處以有期徒刑，即可收懲儆
    之效，並足以達到防衛社會目的者，自非不可依客觀之犯行
    與主觀之惡性二者加以考量其情狀，是否有可憫恕之處，適
    用刑法第59條之規定酌量減輕其刑，期使個案裁判之量刑，
    能斟酌至當，符合比例原則。揆之本案卷證資料，被告販賣
    第一級毒品之次數及數量暨所得財物等情節，若處以法定最
    低本刑無期徒刑，猶嫌過重，實屬情輕法重，在客觀上足以
    引起一般之同情，難認無可憫恕之處，依其情狀處以有期徒
    刑，始符量刑之平允，爰依修正後刑法第59條之規定，酌量
    減輕其刑，並依法先加重再減輕之。
七、原判決認被告等犯罪事證明確，予以論罪科刑，固非無見。
    惟：(一)原審認定被告販賣予證人吳宥臻毒品之次數為6次，
    容與「罪疑惟輕」之證據法則有違。(二)毒品危害防制條例第
    19條第1項規定，犯同條例第4條至第9條、第12條、第13條
    或第14條第1項、第2項之罪者，其供犯罪所用或因犯罪所得
    之財物，均沒收之，如全部或一部不能沒收時，追徵其價額
    或以其財產抵償之，乃刑法第38條之特別規定。本案扣案之
    空夾鏈袋2包、藥鏟1支、小皮包1個，原審判決既認係被告
    所有且供販賣毒品所用之物，卻未毒品危害防制條例第19條
    第1項規定諭知沒收，而依刑法第38 條第1項第2款規定為沒
    收之諭知，適用法律自有不當。(三)刑法部分修正條文於94年
    2月2日修正公布，自95年7月1日施行，修正後刑法第2條第1
    項之規定，係規範行為後法律變更所生新舊法律比較適用之
    準據法，於新法施行後，應適用新法第2條第1項之規定，為
    「從舊從輕」之比較。而比較時應就罪刑有關之共犯、未遂
    犯、想像競合犯、牽連犯、連續犯、結合犯，以及累犯加重
    、自首減輕暨其他法定加減原因（如身分加減）與加減例等
    一切情形，綜其全部罪刑之結果而為比較。從刑則附屬於主
    刑，除法律有特別規定者，依主刑所適用之法律。本案原審
    不及比較新舊法適用結果，尚欠允洽。(四)販賣毒品所得如為
    金錢以外之財物，而無法沒收時，依毒品危害防制條例第19
    條第1項規定，應諭知「追徵其價額或以其財產抵償之」。
    原審判決既認定被告最後一次販賣毒品予吳宥臻之所得為門
    號0000000000號Panasonic廠牌之手機1支，且該手機未經扣
    案，則此項犯罪所得乃金錢以外之其他財物，如不能沒收時
    ，自應諭知追徵其價額或以其財產抵償之，原審判決僅諭知
    「如全部或一部不能沒收時，以其財產抵償之」，未併為諭
    知：「如全部或一部不能沒收時，追徵其價額，或以其財產
    抵償之」即有未洽 (最高法院96年台上字第762號判決意旨
    參照)。故而本案被告上訴仍執前情詞否認犯行，固不足採
    ，惟原判決既有上述可議之處，自屬無可維持，應由本院撤
    銷改判，而原審判決既經撤銷改判，其所定之執行刑即失所
    附麗，自應一併撤銷。爰審酌被告販賣第一級毒品，戕害國
    民身心健康及危害社會治安甚鉅，惡性非輕，及販賣之規模
    及情節，暨其犯罪之動機、目的、犯後之態度等一切情狀，
    量處如主文第2項所示之刑。
八、沒收之宣告：(一)按毒品危害防制條例第18條第1項前段規定
    ，得諭知沒收並銷燬之者，以查獲之毒品及專供製造或施用
    毒品之器具為限，並不及於毒品之外包裝。而同條例第19條
    第1項復規定犯同條例第4條至第9條、第12條、第13條或第
    14條第1項、第2項之罪者，其供犯罪所用之物或因犯罪所得
    之財物，均需諭知沒收之，法院無審酌之餘地。但毒品之外
    包裝有防止毒品裸露、逸出及潮濕之功用，並便於攜帶及運
    輸，其係供販賣、運輸毒品所用之物，至為顯然，應依毒品
    危害防制條例第19條第1項之規定宣告沒收之，方屬適法（
    最高法院90年度臺上字第2046號判決要旨參照）。另依毒品
    危害防制條例第19條第1項規定，犯同條例第4條之罪者，其
    供犯罪所用或因犯罪所得之財物，均沒收之，如全部或一部
    不能沒收時，追徵其價額或以其財產抵償之。該規定所稱「
    追徵其價額」者，係指所沒收之物為金錢以外之其他財物而
    無法沒收時，應追徵其價額，使其繳納與原物相當之價額。
    如所得財物為金錢而無法沒收時，始應「以其財產抵償之」
    （最高法院95年度臺上字第305號判決要旨參照）。至毒品
    危害防制條例第19條規定，所稱因犯罪所得之物，自以實際
    所得者為限，苟無所得或尚未取得者，自無從為沒收追繳之
    諭知（最高法院89年度臺上字第3434號判決要旨參照）。(二)
    查扣案如附表編號1~5所供販賣毒品所用之海洛因12包、空
    夾鏈袋2包、藥鏟1支、小皮包1個，雖已經原審法院在94 年
    度訴字第3465號刑事判決亦宣告沒收之，有該案判決在卷可
    稽（見本院更(一)審卷第39頁至第42頁），其中海洛因12包部
    分，並據臺灣臺中地方法院檢察署執行完畢，有卷附臺灣臺
    中地方法院檢察署96年4月16日中檢輝執衡95執2007字第030
    588號函、法務部調查局96年5月4日調緝參字第09600184570
    號函可稽（見本院更(一)審卷第70頁、第78頁、第79頁）。惟
    沒收物之執行完畢與沒收物之不存在，並非一事，依法必須
    沒收之物，雖已於另案確定判決諭知沒收，並已執行完畢，
    仍應於本案判決，宣告沒收。是以附表編號1所示之海洛因
    12包，係屬第一級毒品，衡其已分裝完成，顯係全部供販賣
    之用，應依毒品危害防制條例第18條第1項前段之規定沒收
    銷燬之。至於附表編號3~5所示之物品，皆係被告所有，已
    據被告供承在卷，衡其用途皆係供被告販賣毒品所用之物（
    各該物品之用途，詳見附表各該編號欄所載)，爰皆依毒品
    危害防制條例第19條第1項規定宣告沒收之。又附表編號6所
    示之金錢，係被告販賣第一級毒品所得之財物，應依毒品危
    害防制條例第19條第1項規定，諭知沒收之，如全部或一部
    不能沒收時，以其財產抵償之。而附表編號7所示之手機1支
    ，已據原出售之遠傳電信股份有限公司於96 年4月4日遠傳
    （業服）字第096104 00197號函復本院稱：依申請用戶與該
    公司簽訂之契約約定，該手機 (含門號之SIM 卡1枚)之所有
    權，已屬於使用者所有，有遠傳電信股份有限公司96年4月4
    日遠傳（業服）字第09610400197號函及附件在卷足憑。又
    核該手機於被告販毒取得時，其價額為1,000 元，係被告販
    賣毒品所得之財物，自應依毒品危害防制條例第19條第1項
    之規定宣告沒收之，如全部或一部不能沒收時，追徵其價額
    或以其財產抵償之。(三)又按毒品危害防制條例第19條第1項
    規定之義務沒收，固為刑法之特別規定，但上開法條既無「
    不問屬於犯人與否，沒收之」之規定，仍應以該物品屬於犯
    人所有者為限，始應予以沒收，庶符沒收制度之基本原則（
    最高法院90年度台上字第626號判決要旨參照）。查被告販
    賣毒品所使用之0000000000號行動電話，被告供稱係其女友
    駱淑清所有，而據卷附中華電信行動資料查詢表所示，該門
    號行動電話係於2004年12月12日申請，用戶稱為柯阿格，戶
    籍地址臺中縣民生路391巷2弄58號（見原審卷第79頁），難
    認係被告所有，依法自無從併於本案宣告沒收。
九、另本案證人證人吳宥臻於原審法院及本院審理時，經命具結
    後，關於被告販賣毒品之犯罪事實，故為虛偽之陳述，而涉
    犯偽證罪嫌部分，應由檢察官另為偵辦。
據上論斷，應依刑事訴訟法第369條第1項前段、第364條、第299
條第1項前段，毒品危害防制條例第4條第1項、第18條第1項前段
、第19條第1項，刑法第2條第1項前段、第11條前段、第59條，
修正前刑法第56條、第47條，判決如主文。
本案經檢察官甲○○到庭執行職務。
中    華    民    國    97    年    3     月    25    日
            刑事第三庭    審判長法  官  王  增  瑜
                                法  官  廖  柏  基
                                法  官  蔡  紹  良
上列正本證明與原本無異。
如不服本判決應於收受送達後10日內向本院提出上訴狀，其未敘
述上訴之理由者並得於提起上訴後10日內向本院補提理由書（均
須按他造當事人之人數附繕本）。
                                書記官  許  麗  花
中    華    民    國    97    年    3     月    25    日
附錄論罪科刑法條：
毒品危害防制條例第4條第1項：
製造、運輸、販賣第一級毒品者，處死刑或無期徒刑；處無期徒
刑者，得併科新臺幣1千萬元以下罰金。
附表：
┌──┬─────┬───────┬───────────────────┬─────────┐
│編號│物品名稱  │數量          │宣告沒收之依據                        │沒收之方式        │
├──┼─────┼───────┼───────────────────┼─────────┤
│1   │海洛因    │拾貳包 (合計淨│屬於第一級毒品，應依毒品危害防制條例第│沒收銷燬之        │
│    │          │重拾點零公│18條第1項前段之規定，宣告沒收銷燬之。 │                  │
│    │          │克)           │                                      │                  │
├──┼─────┼───────┼───────────────────┼─────────┤
│2   │盛裝海洛因│拾貳只        │盛裝編號1所示海洛因之用，核其用途在於 │沒收              │
│    │之塑膠袋  │              │防免毒品裸露、潮濕，便於攜帶販賣，為被│                  │
│    │          │              │告所有，供販賣毒品所用之物，依毒品危害│                  │
│    │          │              │防制條例第19條第1項規定沒收。         │                  │
├──┼─────┼───────┼───────────────────┼─────────┤
│3   │小皮包    │壹個          │用以盛裝海洛因及夾鏈袋及藥鏟，便以攜帶│同上              │
│    │          │              │，為被告所有，供販賣毒品所用之物，依毒│                  │
│    │          │              │品危害防制條例第19條第1項規定沒收。   │                  │
├──┼─────┼───────┼───────────────────┼─────────┤
│4   │夾鏈袋    │貳包          │用以分裝第一級毒品以販賣，為被告所有，│同上              │
│    │          │              │供販賣毒品所用之物，依毒品危害防制條例│                  │
│    │          │              │第19條第1項規定沒收。                 │                  │
├──┼─────┼───────┼───────────────────┼─────────┤
│5   │藥鏟      │壹支          │用以舀取第一級毒品以裝填入塑膠袋，便以│同上              │
│    │          │              │攜帶販賣，為被告所有，供販賣毒品所用之│                  │
│    │          │              │物，依毒品危害防制條例第19條第1項規定 │                  │
│    │          │              │沒收。                                │                  │
├──┼─────┼───────┼───────────────────┼─────────┤
│6   │販賣第一級│新台幣肆仟元  │被告販賣第一級毒品所得之金錢，依毒品危│應沒收之，如全部或│
│    │毒品所得金│              │害防制條例第19條第1項規定沒收，如全部 │一部不能沒收時，以│
│    │錢新台幣  │              │或一部不能沒收時，以其財產抵償之。    │其財產抵償之。    │
│    │          │              │                                      │                  │
├──┼─────┼───────┼───────────────────┼─────────┤
│7   │Panasonic │壹支 (價額新台│被告販賣第一級毒品所得之財物，依毒品危│應沒收之，如全部或│
│    │廠牌手機（│幣1,000元)    │害防制條例第19條第1項規定沒收，如不能 │一部不能沒收時，追│
│    │含配用之門│              │沒收時追徵其價額或以其財產抵償之。    │徵其價額或以其財產│
│    │號00000000│              │                                      │抵償之。          │
│    │78號SM晶片│              │                                      │                  │
│    │卡)       │              │                                      │                  │
└──┴─────┴───────┴───────────────────┴─────────┘


司法院資訊處製作；財團法人民間司法改革基金會備份。
